【裁判字號】    99,家訴,110
【裁判日期】    991012
【裁判案由】    確認婚姻關係存在
【裁判全文】
臺灣高雄地方法院民事判決             99年度家訴字第110號
原      告  乙○○
訴訟代理人  陳靜娟律師
複代理人    丁○○
被      告  甲○○
上列當事人間請求確認婚姻關係存在事件，本院於民國99年9 月
28日言詞辯論終結，判決如下：
    主      文
確認原告與被告間之婚姻關係存在。
訴訟費用由被告負擔。
    事實及理由
一、原告起訴主張：原告與原籍大陸地區女子即被告甲○○於民
    國90年12月30日結婚，被告於98年9 月25日取得身分證後，
    不斷向原告表示需辦理假離婚始能保留原告之低收入戶身分
    ，而假離婚後亦會繼續照顧重度肢障之原告，原告不從，即
    常常與被告發生爭吵。復於99年3 月4 日兩造因為生活瑣事
    大吵後，原告一時氣憤，即同意與被告前往高雄市苓雅區戶
    政事務所簽立離婚協議書並辦理離婚，惟原告於簽立離婚協
    議書當時，其上所載離婚條件皆已寫妥，並已有證人戊○○
    之簽名。而兩願離婚需具備書面、2 人以上證人之簽名並向
    戶政機關辦理離婚登記，始生效力，然本件離婚協議書面之
    證人之一戊○○在簽名時既未見到原告，當然即屬未曾親見
    、親聞原告確有離婚之意，揆諸最高法院68年臺上字第3792
    號判例要旨，自難認兩造間之兩願離婚已具備2 人以上證人
    之簽名之法定要件，爰聲明：確認原告與被告婚姻關係存在
    。
二、被告則辯以：兩造離婚協議書上之證人，係經原告同意後，
    由被告自行尋找證人簽名、蓋章，兩造再至戶政事務所辦理
    離婚登記等語，並聲明：原告之訴駁回。
三、按確認法律關係之訴，非原告有即受確認判決之法律上利益
    者，不得提起，民事訴訟法第247 條第1 項前段定有明文。
    而所謂即受確認判決之法律上利益，係指因法律關係之存否
    不明確，致原告在私法上之地位有受侵害之危險，而此項危
    險得以對於被告之確認判決除去之者而言，故確認法律關係
    成立或不成立之訴，苟具備前開要件，即得謂有即受確認判
    決之法律上利益，最高法院42年度臺上字第1031號判例意旨
    可供參酌。又兩願離婚，應以書面為之，有2 人以上證人之
    簽名，並應向戶政機關為離婚之登記，民法第1050條亦有明
    文。查原告雖起訴主張兩造間之離婚並無2 人以上之證人在
    場親自見聞，應不符合民法第1050條之離婚形式要件，故兩
    造間之兩願離婚應屬無效。惟兩造間既已持上述離婚協議書
    前往戶政機關辦妥離婚登記，則兩造間之婚姻關係存否既不
    明確，而此不安之狀態得以確認判決除去之，從而原告起訴
    確認兩造婚姻關係存在，應認有即受確認判決之法律上利益
    ，合先敘明。
四、經查：原告主張兩造前於90年12月30日結婚，嗣於99年3 月
    4 日前往戶政機關辦理兩願離婚登記等情，業據其提出兩願
    離婚協議書、戶籍謄本為證，且有高雄市新興區戶政事務所
    99年7 月6 日高市新戶字第0990002279號函檢附之離婚登記
    申請書、離婚協議書各1 件在卷可佐，並為被告所不爭，堪
    信為真正。又原告主張系爭離婚協議書上雖有見證人丙○○
    、戊○○之簽名、蓋章，但該離婚協議書係由被告單方交給
    證人戊○○於離婚協議書上簽名、蓋章，戊○○並未在場親
    自見聞兩造確有離婚之意思等事實，業據被告於99年8 月19
    日言詞辯論期日自認：「( 問：戊○○簽名的時候，兩造簽
    名了沒有？) 我已經簽名了。原告還沒有簽，原告說先找證
    人簽一簽。戊○○簽名蓋章的時候原告還沒有簽名。( 問：
    原告有無跟戊○○講話？) 我和戊○○講的時候，戊○○沒
    有和原告講話，戊○○看到原告背影，因為原告說他先去戶
    政事務所，因為他說他比較慢。是我告訴戊○○我們要離婚
    。」等語，並經證人戊○○於99年9 月28日言詞辯論期日到
    庭證稱：「( 請說明簽名經過？) 答：當天被告拿來叫我幫
    忙簽名，他是住我們公司的樓上，他拿下來叫我簽名蓋章幫
    忙作證人。( 問：簽章的時候有全部內容都寫好了嗎？) 原
    告還沒有簽名蓋章。( 原告還沒有簽名，如何得知原告想要
    離婚？) 被告告訴我的。( 問：有無跟原告確認兩造要離婚
    ？) 沒有。都是被告轉告我的。」等語明確，足認證人戊○
    ○僅係依據被告之片面陳述，即事先在系爭離婚協議書上簽
    名見證，事後亦未再向原告確認其有無離婚之意思，其顯未
    親見或親聞兩造間確有離婚之真意，與民法第1050條之離婚
    形式要件不合，自堪信原告之主張為真正。
五、按兩願離婚應以書面為之，並應有2 人以上證人之簽名，此
    為民法第1050條所規定之方式，夫妻間雖有離婚之合意，如
    未依此方式為之，依民法第73條之規定自屬無效。又民法第
    1050條所謂2 人以上證人之簽名，固不限於作成離婚證書時
    為之，亦不限於協議離婚時在場之人，始得為證人，然究難
    謂非親見或親聞雙方當事人確有離婚真意之人，亦得為證人
    （最高法院68年臺上字第3792號判例意旨參照）。本件離婚
    證人戊○○既未親見或親聞兩造間確有離婚之真意，依照上
    述規定及判例意旨，本件兩造協議離婚核與應有2 人以上證
    人之簽名之要件不符，自難認本件兩願離婚已具備法定要件
    ，兩造縱已向戶政機關辦妥離婚登記，亦不生兩願離婚之效
    力，從而兩造間之婚姻關係應仍存在。但因戶政機關誤為辦
    理離婚登記，致原告與被告間之婚姻關係存否有所不明，原
    告為此訴請判決如主文所示，洵屬正當，應予准許。
六、據上論結，本件原告之訴為有理由，依民事訴訟法第78條，
    判決如主文。
中    華    民    國    99    年    10    月    12    日
                  家事法庭法  官  郭佳瑛
正本係照原本作成。
如不服本判決，應於送達後20日內，向本院提出上訴狀。
中    華    民    國    99    年    10    月    12    日
                          書記官  曾小玲

司法院資訊處製作；財團法人民間司法改革基金會備份。
